ACORDAO-COMPLETO-2531328

ACÓRDÃO 2674/2022 ATA 16/2022 - SEGUNDA CÂMARA

VISTOS, relatados e discutidos estes autos em que se apreciam embargos de declaração opostos contra o Acórdão 478/2022-TCU-Segunda Câmara,
ACORDAM os Ministros do Tribunal de Contas da União, reunidos em Sessão da 2ª Câmara, ante as razões expostas pelo Relator, com fundamento nos arts. 32, inciso II, e 34 da Lei 8.443/1992, em:
9.1. não conhecer dos presentes embargos de declaração, ante sua intempestividade;
9.2. dar ciência da presente deliberação ao embargante e demais interessados.

Embargos de declaração opostos por Fernando Passos Cupertino de Barros em face do Acórdão 478/2022-TCU-2ª Câmara, por intermédio do qual o Tribunal julgou recurso de reconsideração, negando-lhe provimento.

Segunda Câmara

Secretaria de Estado da Saúde de Goiás.

3. Interessados/Responsáveis/Recorrentes:
3.1. Interessado: Procuradoria da República/GO - MPF/MPU (26.989.715/0014-27).
3.2. Responsáveis: Fernando Passos Cupertino de Barros (XXX.630.601-XX); Hospfar Indústria e Comércio de Produtos Hospitalares S.A. (26.921.908/0001-21); Luiz Antonio Aires da Silva (XXX.366.601-XX); Medcomerce Com de Med e Prod Hospitalares Ltda. (37.396.017/0006-24); ML Operações Logísticas Ltda. (em Recuperação Judicial) (03.553.585/0001-65).
3.3. Recorrente: Fernando Passos Cupertino de Barros (XXX.630.601-XX).

Aroldo Cedraz (na Presidência).

13.1. Ministros presentes: Aroldo Cedraz (na Presidência), Augusto Nardes (Relator) e Antonio Anastasia.
13.2. Ministro que alegou impedimento na Sessão: Aroldo Cedraz (na Presidência).
13.3. Ministro-Substituto convocado: André Luís de Carvalho.

AUGUSTO NARDES

Ministro Augusto Nardes.

Tratam os autos, originariamente, de tomada de contas especial instaurada pela Secretaria de Estado da Saúde de Goiás (SES-GO) por força do subitem 9.2.3 do Acórdão 45/2008-TCU-Plenário, Relator Ministro Raimundo Carreiro, e em cumprimento ao item 1.6.1 do Acórdão 1.789/2010, Relator Ministro Benjamin Zymler, reiterado pelo Acórdão 2.770/2011, Relator Ministro-Substituto Augusto Sherman Cavalcanti, ambos da 2ª Câmara, acerca de irregularidades relativas ao Pregão 203/2004, que teve por objeto o fornecimento de medicamentos a serem entregues no Centro de Medicamentos de Alto Custo Juarez Barbosa - CMAC/SES/GO, com vigência de seis meses.
2.	O ato impugnado nas várias TCEs instauradas, entre elas o presente processo, decorre da previsão expressa nos editais de que as propostas deveriam ser apresentadas oneradas pelo Imposto sobre Circulação de Mercadorias e Serviços (ICMS) e que, na ocasião do pagamento, referido tributo deveria ser destacado na nota fiscal e abatido do valor adjudicado. No entanto, as empresas contratadas, sob a alegação de terem apresentado preços desonerados, emitiram notas fiscais acrescentando novamente o ICMS ao valor adjudicado, o que lhes permitiu receber pagamentos com valores indevidamente majorados, incorrendo, portanto, em irregularidade da qual tinham plena ciência e causando prejuízo aos erários federal e estadual (peça 1) .
3.	Após o exame das alegações de defesa, o Acórdão 6291/2016-TCU-Segunda Câmara (peça 48) , Relator Ministro Raimundo Carreiro, julgou irregulares as contas dos responsáveis, condenou-os ao pagamento do débito apurado e aplicou-lhes multa, sendo posteriormente anulado pelo Acórdão 6.924/2017 (peça 63) , Relator Ministro Aroldo Cedraz, do mesmo colegiado, em razão da ocorrência de erro na publicação da correspondente pauta da sessão de julgamento.
4.	Após a juntada de extensa documentação pelos responsáveis, o processo foi restituído à unidade técnica instrutora para novos exames, que culminaram com a prolação do Acórdão 12121/2018-TCU-Segunda Câmara (peça 75) , retificado materialmente pelo Acórdão 5726/2019-TCU-Segunda Câmara (peça 84) , ambos da relatoria do Ministro Aroldo Cedraz, e mantido em sede de embargos de declaração pelo Acórdão 6207/2020-TCU-Segunda Câmara (peça 140) , Relatora Ministra Ana Arraes.
5.	Irresignados com essa decisão, os responsáveis Fernando Passos Cupertino de Barros (peça 110) , Medcomerce Comercial de Medicamentos e Produtos Hospitalares Ltda. (peça 114) , ML Operações Logísticas Ltda. (em Recuperação Judicial) (peça 115) e Hospfar Indústria e Comércio de Produtos Hospitalares S.A. (peças 152 a 164) interpuseram recursos de reconsideração, para os quais este Tribunal negou provimento, conforme Acórdão 478/2022-TCU-Segunda Câmara, de minha relatoria.
6.	Não satisfeito com os termos da decisão proferida, Fernando Passos Cupertino de Barros, secretário estadual de saúde à época dos fatos, interpôs os presentes embargos de declaração. Em sua petição, o embargante alega, em síntese, que:
6.1	enquanto as ações de ressarcimento movidas pelo Estado contra os agentes causadores de danos ao erário são imprescritíveis, a pretensão punitiva do TCU, como no caso da multa aplicada ao embargante, subordina-se ao prazo de prescrição de cinco anos, previsto na Lei 9.873/1999, conforme entendimento do Supremo Tribunal Federal;
6.2	a análise de ocorrência de prescrição da pretensão punitiva deve ser feita em todos os processos pendentes de recurso, ainda que venham a não ser conhecidos, aqui incluídos embargos de declaração, como o presente caso, por se tratar de matéria de ordem pública;
6.3	o Acórdão 478/2022-TCU-Segunda Câmara, ora embargado, foi omisso quanto à apreciação da prescrição da pretensão punitiva (aplicação de multa) em relação ao embargante, o que demanda sua correção;
6.4	o embargante, diante do aparente regular processamento da licitação, autorizou o pagamento à empresa vencedora do certame, de acordo com o fornecimento do objeto contratado e com base em pareceres técnicos e jurídico do órgão, bem como em análise da Superintendência de Administração e Finanças, setor responsável pela conferência e preparo do processo para liquidação, agindo, ao assinar os pagamentos, com presunção de legalidade;
6.5	somente é cabível a condenação do réu à multa se houver comprovação da prática dos atos com dolo, o que não foi feito, não podendo o embargante responder por atos de seus subordinados;
6.6	o TCU alegou, em suas análises, que o ex-secretário agiu de forma negligente ao deixar de folhear os processos para possível detecção de irregularidade, o que se mostraria humanamente impossível para o embargante, médico sanitarista, em razão do volume de processos e tendo em vista a competência dos diversos setores do aparato administrativo da secretaria responsáveis por essa análise;
6.7	o acórdão ora embargado deixou de analisar as alegações apresentadas no recurso de reconsideração relacionadas à prática de ato doloso, à presunção de legalidade, à desproporcionalidade do valor da multa e ao transcurso de prazo de mais de quinze anos do fato gerador.
7.	Por fim, o embargante requer, in verbis:
"I - pelo recebimento e conhecimento dos presentes embargos, dando a ele o regular efeito suspensivo (art. 34 § 2º da Lei n. 8443/1992 - Lei Orgânica do Tribunal de Contas da União) haja vista ser tempestivo e interposto pelo interessado;
II - que sejam os embargos de declaração submetidos à deliberação do colegiado competente pelo relator ou pelo redator (art. 287, §2º da Resolução -TCU nº 246, de 30 de novembro de 2011) ; 
III - No julgamento de mérito, que seja dado provimento do presente Recurso de Embargos de Declaração, dando ao ele efeitos Infringentes, afastando a multa de R$ 25.000,00 (vinte e cinco mil reais) aplicada ao Recorrente, por estar prescrita a pretensão punitiva deste respeitado Tribunal quanto a aplicação da multa, uma vez permitida a correção por se tratar de matéria de ordem pública, para a apreciação do instituto da prescrição, e por ter omitido sobre as alegações apresentadas no Recurso de Reconsideração, por não ter praticado qualquer ato doloso em sua conduta, a fim de ver sanada a omissão que consta do Acórdão 478/2022-TCU-Segunda Câmara de 08 de fevereiro de 2022, que julgou o recurso de reconsideração interposto contra o Acórdão 5726/2019-TCU-Segunda Câmara, processos nº TC -13.372/2013 improcedente."
	É o relatório.

Marcio Pacheco Magalhães (5795/OAB-GO), representando Fernando Passos Cupertino de Barros; Fabricio David de Souza Gouveia (22784/OAB-GO), Ellen Núria Guimarães Silva (23.397/OAB-GO) e outros, representando ML Operações Logísticas Ltda. (em Recuperação Judicial); Paula Cardoso Pires (23668/OAB-DF), Jussara Costa Melo (8104/OAB-DF) e outros, representando Hospfar Indústria e Comércio de Produtos Hospitalares S.A.; Pedro Henrique Gomide Rodrigues (25.687-E/OAB-GO), Marlus Vínicius da Silva Siqueira (32.670/OAB-GO) e outros, representando Medcomerce Com de Med e Prod Hospitalares Ltda..

Procurador Marinus Eduardo De Vries Marsico.

TOMADA DE CONTAS ESPECIAL. RECURSOS FEDERAIS DO SUS. SES-GO. AQUISIÇÃO DE MEDICAMENTOS DE ALTO CUSTO. PAGAMENTOS INDEVIDOS. IRREGULARIDADE DAS CONTAS. DÉBITO. MULTA. DETERMINAÇÃO. RECURSOS DE RECONSIDERAÇÃO. CONHECIMENTO. RAZÕES INSUFICIENTES PARA ELIDIR AS IRREGULARIDADES. NEGATIVA DE PROVIMENTO. EMBARGOS DE DECLARAÇÃO. INTEMPESTIVIDADE. NÃO CONHECIMENTO.

TOMADA DE CONTAS ESPECIAL (TCE)

Secretaria de Recursos (Serur); Secretaria de Controle Externo de Tomada de Contas Especial (SecexTCE).

Trago ao colegiado embargos de declaração opostos por Fernando Passos Cupertino de Barros em face do Acórdão 478/2022-TCU-Segunda Câmara, por intermédio do qual o Tribunal julgou recurso de reconsideração, negando-lhe provimento.
2.	Registro, de início, no tocante à admissibilidade dos presentes embargos, que a peça apresentada não satisfaz o requisito da tempestividade.
3.	Segundo consta dos autos, o embargante foi devidamente notificado, por intermédio do seu representante legal, Sr. Márcio Pacheco Magalhães, na forma prevista no inciso II do art. 179 do Regimento Interno deste Tribunal, acerca da prolação do Acórdão 478/2022-TCU-Segunda Câmara, que negara provimento ao seu recurso de reconsideração, diferentemente do que alega na petição à peça 223, em 7/3/2022, mediante a entrega do Ofício 6625/2022-TCU/Seproc, de 17/2/2022, no endereço constante da procuração (peças 33, 204, 215 e 219) .
4.	Ocorre que os embargos foram protocolados em 18/3/2022 (peça 223) , não se cumprindo, portanto, o prazo legal de dez dias previsto no art. 34, § 1°, da Lei 8.443/1992 para a interposição do recurso, que findou em 17/3/2022.
5.	Dessa forma, os presentes embargos declaratórios não devem ser conhecidos.
6.	Nada obstante, ainda que se conhecesse dos presentes embargos, em respeito aos princípios da busca do contraditório e da ampla defesa e do formalismo moderado, adianto que não vislumbro a existência de qualquer vício decorrente de obscuridade, omissão ou contradição no aresto recorrido, ou mesmo divergência a ser dirimida, a ensejar o provimento do recurso.
7.	O primeiro argumento trazido pelo embargante é de que a pretensão punitiva do TCU, in casu, estaria prescrita, porquanto, conforme entendimento do Supremo Tribunal Federal, subordina-se ao prazo prescricional de cinco anos previsto na Lei 9.873/1999 e já teria ocorrido o transcurso de mais de quinze anos desde a ocorrência dos fatos. Alega, ainda, que o Acórdão 478/2022-TCU-Segunda Câmara, ora embargado, foi omisso quanto à apreciação da prescrição da pretensão punitiva (aplicação de multa) em relação ao embargante, o que demandaria sua correção.
8.	Quanto a esse ponto, destaco o seguinte trecho do voto por mim proferido quando da deliberação do Acórdão 478/2022-TCU-Segunda Câmara:
14. Por fim, sobre a prescrição, anuo à análise constante dos autos no sentido de que não houve a ocorrência da prescrição, qualquer que seja o regime adotado, nem pelos critérios estabelecidos pelo Acórdão 1441/2016-TCU-Plenário (Relator Ministro Benjamin Zymler) nem pelos previstos na Lei 9.873/1999.
9.	De pronto, vê-se, portanto, não ter havido omissão quanto à análise de eventual prescrição da pretensão punitiva deste Tribunal no decisum atacado, motivo pelo qual a alegação trazida pelo embargante não merece prosperar.
10.	Aliás, relembro que a análise da prescrição da pretensão punitiva também constou explicitamente dos votos proferidos quando da deliberação do Acórdão 6291/2016-TCU-Segunda Câmara, proferido pelo Ministro Raimundo Carreiro, do Acórdão 12.121/2018-TCU-2 Câmara, proferido pelo Ministro Aroldo Cedraz, e do Acórdão 6207/2020-TCU-Segunda Câmara, proferido pela Ministra Ana Arraes, no sentido de que, no caso concreto, não houve a ocorrência da prescrição da pretensão punitiva, seja pelo prazo decenal, seja pelo prazo quinquenal.
11.	Por oportuno, destaco trecho do voto que fundamentou o Acórdão 6291/2016-TCU-Segunda Câmara, por seu caráter esclarecedor, in verbis (peça 49) :
19. Os fatos ocorreram no exercício de 2004 (Pregão 203/2004 e contratos 335, 336 e 337) e todas as autorizações de pagamento foram emitidas ao longo do exercício de 2005. No caso concreto, o Tribunal determinou, por meio do Acórdão 045/2008 (TC Processo 017.576/2005-2) , de 23/01/2008, que o órgão instaurasse Tomadas de Contas Especiais em processos de pagamentos de diversos pregões realizados no mesmo período, incluindo o pregão acima citado.
20. No mesmo sentido, determinação semelhante para apurar irregularidades e instaurar TCEs com relação aos mesmos pregões foi feita no Acórdão 1789/2010-TCU-Segunda Câmara, reiterado pelo Acórdão 2770/2011-TCU-Segunda Câmara. 
20. A presente TCE foi enfim constituída pela Secretaria de Saúde do Estado de Goiás em 09/09/2011 em cumprimento aos citados comandos. Em seguida, os elementos foram encaminhados ao Tribunal e o processo de TCE foi formalizado em 16/05/2013, com citação dos responsáveis realizadas a partir de 17/12/2013.
21. Assim, identifica-se, no caso sob exame, a não ocorrência de prescrição punitiva deste Tribunal referente à aplicação da multa prevista no art. 57 da Lei 8.443/1992, seja em razão de qualquer uma das teses defendidas no âmbito desta Corte.
12.	De igual modo, também não socorre ao embargante o argumento de que teria agido sob a crença da regularidade do processamento da licitação quando autorizou o pagamento à empresa vencedora do certame, de acordo com o fornecimento do objeto contratado e com base em pareceres técnicos e jurídico do órgão, bem como em análise da Superintendência de Administração e Finanças, setor responsável pela conferência e preparo do processo para liquidação.
13.	Reproduzo, a seguir, trecho da instrução (peça 37, p. 9) que integrou as razões de decidir dos votos condutores dos Acórdão 6291/2016-TCU-Segunda Câmara e 12.121/2018-TCU-2ª Câmara:
29. Não é esse o entendimento firmado nos outros processos, em que as práticas foram idênticas. As participações do secretário de saúde e do superintendente de administração e finanças foram decisivas para a ocorrência dos danos.
30. É esperado do titular daquele órgão o exercício da administração na área de sua competência, notadamente os relacionados com a orientação, coordenação e supervisão das atividades a cargo das unidades administrativas integrantes do órgão sob sua gestão. Como bem disseram os Ministérios Públicos, o secretário ordenou despesas, homologou e adjudicou os processos licitatórios, assinou os contratos, autorizou a realização dos pagamentos às contratadas.
31. No voto condutor do Acórdão 1344/2013-TCU-Plenário, o relator registrou o seguinte:
...destaca-se que, na condição de Secretário da Saúde, foi quem assinou o instrumento contratual firmado com a empresa Hospfar (peça 9, p. 28/33) . Além disso, autorizou pagamentos à contratada (peça 10, pp. 42/3) . Teve participação decisiva na consumação das irregularidades ao homologar o procedimento licitatório sem que houvesse clareza sobre a adesão da licitante vencedora à exigência editalícia de que as propostas incluíssem o valor do ICMS. E também, por ocasião dos pagamentos, ao permitir que a Hospfar descumprisse a exigência de excluir o ICMS dos preços contratados, expressos nas ordens de fornecimento.
32. Ao superintendente de administração e finanças cabia a supervisão das atividades referentes a pagamento e a compras de medicamentos. Além disso, praticou atos que contribuíram diretamente para o dano, como a emissão de notas de empenho (peça 2, p. 166-169) e de ordens de pagamento (ex.: peça 2, p. 334 e 336, e peça 3, p. 194) . No depoimento à Comissão de TCE (peça 4, p. 26) , o superintendente admitiu que tomava decisão, juntamente com o secretário, sobre quais pagamentos seriam efetuados.
33. O Procurador Júlio Marcelo manifestou-se da seguinte forma, em seu parecer no TC Processo 016.826/2009-5, que trata de caso idêntico:
O sr. Fernando Cupertino de Barros, na condição de Secretário da Saúde, foi quem homologou o procedimento licitatório e assinou o instrumento contratual firmado com a empresa Hospfar. Além disso, autorizou pagamentos à contratada. Teve participação decisiva na consumação das irregularidades ao homologar o procedimento licitatório sem que houvesse clareza sobre a adesão da licitante vencedora à exigência editalícia de que as propostas incluíssem o valor do ICMS. E também, por ocasião dos pagamentos, ao permitir que a Hospfar descumprisse a exigência de excluir o ICMS dos preços contratados, expressos nas ordens de fornecimento.
34. O Sr Fernando argumentou que não tinha motivos para não acreditar na regularidade do processo licitatório (parágrafo 18, "d") . De acordo com o parecer do MP no TC Processo 027.019/2010-1, que trata do mesmo assunto, isso não serve para livrar a responsabilidade do então gestor, pois o ato de homologação de processo licitatório por parte da autoridade superior de determinado órgão não é meramente formal, implica no expresso assentimento da autoridade aos procedimentos levados a cabo durante o processo licitatório e à sua legalidade, sem o qual este não pode consumar-se, com a assinatura do contrato. Essa verificação da legalidade dos procedimentos pela autoridade superior é de natureza vinculante, tornando-a responsável na hipótese de serem posteriormente verificadas irregularidades. É responsabilidade inerente ao ônus de assumir posição de direção e destaque na Administração Pública.
35. No tocante aos argumentos de ausência de responsabilidade do gestor e de controvérsia sobre a oneração/desoneração (parágrafos 18, "d" e "f", e 19, "e" e "f") , não há como aceitá-los. Sobre isso, transcreve-se o seguinte do voto condutor do Acórdão 1344/2013-TCU-Plenário:
87. É certo que o Sr. Fernando Passos dependia da atuação de seus subordinados para realizar tarefas vinculadas ao ato final de autorização de pagamento da despesa, como a preparação do respectivo processo e a atestação da entrega do material, entre outras. No entanto, há que se ressaltar que a autorização de pagamento não se resume à mera aposição de assinatura na ordem bancária. É necessário que o gestor adote procedimentos independentes para se certificar da correção da despesa que lhe é apresentada para pagamento. No caso em tela, bastaria que o gestor retrocedesse algumas folhas no processo de pagamento para verificar que o preço unitário lançado na ordem de fornecimento havia sido majorado nas notas fiscais (vide peça 12) . Como os processos seguiram seu curso e resultaram na concretização de pagamentos indevidos, conclui-se que, ou o gestor agiu com negligência deixando de efetuar verificações mínimas quando da autorização, ou concordou com o procedimento, atuando de forma conivente.
88. Nesse contexto, tem-se que a existência de controvérsia sobre a oneração/desoneração não releva a conduta do gestor. Como já destacado nas seções anteriores, a regra estabelecida nos editais da SES/GO era a apresentação de propostas oneradas. Essa regra era notória. Mesmo havendo questionamento, as respostas elaboradas por diversas instâncias jurídicas deixavam claro que a regra fixada no edital deveria ser observada, cabendo adotar procedimentos alternativos apenas quando o instrumento convocatório fosse omisso ou quando da edição de novos editais.
 (...) 
91. Por conseguinte, considerando que o Sr. Fernando Passos Cupertino de Barros não adotou providências que garantissem a observância dos termos do edital, de modo a impedir a efetivação de pagamentos indevidos e a concretização do dano ao erário, não há como afastar sua responsabilidade sobre o débito.
36. Os argumentos utilizados pelo Sr. Fernando e pelo Sr. Luiz Antônio, de que praticaram os atos administrativos com boa fé e baseado na conduta anterior da comissão de licitação, não exime a suas responsabilidades, conforme entendimento firmado no TCU (Acórdão 179/2011-TCU-Plenário, 1.736/2010 - Plenário, 4.420/2010 - 2ª Câmara, 2.748/2010 - Plenário e 1.528/2010 - Plenário) no sentido de que cabe ao gestor a decisão sobre a prática do ato administrativo eventualmente danoso ao erário. O fato de terem agido com respaldo em condutas de áreas técnicas ou em pareceres não tem força para impor ao administrador a prática de um ato irregular, uma vez que a ele cabe, em última instância, decidir sobre a conveniência e oportunidade de praticar atos administrativos, principalmente os concernentes a contratações, que vão gerar pagamentos.
14.	Sobre esse ponto, valho-me também de trecho do exame proferido pela Secretaria de Recursos (peça 197, p. 31) quando da análise dos recursos de reconsideração objeto do decisum ora embargado, exame este que também integrou minhas razões de decidir:
13.7. Diante da ofensa à lei e a princípios não há como ser acatado o argumento de mera formalidade e burocracia.
13.8. O recorrente alega inexigibilidade de conduta diversa pelo fato de ter observado pareceres técnicos e jurídico do órgão, bem como análise da Superintendência de Administração e Finanças.
13.9. A argumentação não deve ser acatada. É esperado do titular daquele órgão o exercício da administração na área de sua competência, notadamente os relacionados com a orientação, coordenação e supervisão das atividades a cargo das unidades administrativas integrantes do órgão sob sua gestão, se certificasse que o edital, regra da avença, foi cumprido. A presunção de legalidade dos atos dos subordinados não se presta a afastar o múnus do responsável.
13.10. Veja-se que argumentação idêntica foi apresentada pelo recorrente em outras TCEs que investigam a mesma irregularidade ora examinada. Por oportuno, transcreve-se o seguinte trecho do voto condutor do Acórdão 1344/2013-TCU-Plenário, Ministro Relator Augusto Sherman Cavalcanti:
87. É certo que o Sr. Fernando Passos dependia da atuação de seus subordinados para realizar tarefas vinculadas ao ato final de autorização de pagamento da despesa, como a preparação do respectivo processo e a atestação da entrega do material, entre outras. No entanto, há que se ressaltar que a autorização de pagamento não se resume à mera aposição de assinatura na ordem bancária. É necessário que o gestor adote procedimentos independentes para se certificar da correção da despesa que lhe é apresentada para pagamento. No caso em tela, bastaria que o gestor retrocedesse algumas folhas no processo de pagamento para verificar que o preço unitário lançado na ordem de fornecimento havia sido majorado nas notas fiscais (vide peça 12) . Como os processos seguiram seu curso e resultaram na concretização de pagamentos indevidos, conclui-se que, ou o gestor agiu com negligência deixando de efetuar verificações mínimas quando da autorização, ou concordou com o procedimento, atuando de forma conivente.
13.11. O secretário de saúde ordenou despesas, homologou e adjudicou os processos licitatórios, assinou os contratos, autorizou a realização dos pagamentos irregulares às contratadas, não devendo ser acatado o argumento de que houve apreciação meramente formal ou burocrática (peça 2, p. 28-31, 48-66, 97-104, 106, 109-110, 113-116 e 118) . Também, não há como afastar a sua responsabilidade, considerando-se apenas a responsabilização das empresas pelos recebimentos indevidos.
13.12. Ainda no que toca ao juízo de responsabilização do recorrente, deve-se destacar considerandos contidos na instrução deste processo que propôs a citação dos responsáveis (peça 6, p. 6-7) :
22. Consta nestes autos ação judicial impetrada pelo Ministério Público Federal e pelo Ministério Público do Estado de Goiás sobre as irregularidades apontadas no Acórdão 45/2008-TCU-Plenário (peça 4, p. 288-323) .
23. Naquele documento, são realizadas importantes considerações sobre os fatos que redundaram da não desoneração de ICMS para compra de medicamentos. Entre elas, os autores da ação ponderam que os agentes públicos réus do processo, além de permitirem a permanência da empresa no certame, mesmo descumprindo regras do edital, executaram os pagamentos de valores que não estavam coerentes com os editais, portanto, ordenaram e permitiram a realização de despesas que não poderiam ter sido realizadas, ante a existência de irregularidades, das quais foram advertidos por várias vezes pelo Gabinete de Controle Interno (CP n° 08/03 e Pregões nº 01/03 e 04/03) e pela Gerência Jurídica da SES/GO (Pregão n° 203/04) .
24. Ainda de acordo com os autores da ação, nos procedimentos licitatórios realizados no ano de 2003, os órgãos de controle interno já alertavam as autoridades a respeito das impropriedades que vinham sendo realizadas, inclusive recomendando o desconto do ICMS, mas, mesmo assim, os agentes públicos responsáveis pelas licitações, desde o credenciamento das empresas até os pagamentos, foram coniventes com essa fraude, e colaboraram para que essa prática se tornasse uma regra na SES/GO. Isso ocorreu até meados de 2008, quando a Secretaria da Fazenda do Estado de Goiás, por meio da Superintendência de Administração Financeira, deliberou sobre a questão na Consulta n° 200400010008967. (grifos acrescidos) 
13.13. Sobre o argumento de que não se deve apenas apenar autoridades que exerçam cargos de comando na administração pública em razão da irregularidade de natureza operacional, deve-se ressaltar que a responsabilidade solidária passiva se opera em favor do credor, podendo acionar um ou mais devedores.
13.14. No âmbito do TCU, foram responsabilizados os agentes que tiveram participação decisiva nas irregularidades, bem como as empresas beneficiárias dos pagamentos irregulares, não tendo o responsável afastado o nexo causal entre a sua conduta e o resultado danoso.
15.	Destarte, em consonância com entendimento pacífico deste Tribunal, não há omissão apta ao acolhimento de embargos de declaração quando a matéria é enfrentada na instrução da unidade técnica que constou do relatório e integrou as razões de decidir da deliberação embargada.
16.	Na mesma linha e no tocante à arguição de que o acórdão ora embargado deixou de analisar as alegações apresentadas no recurso de reconsideração relacionadas à prática de ato doloso, mais uma vez recorro à instrução da Serur exarada à peça 197 (p. 36) , que integrou minhas razões de decidir quando da deliberação do Acórdão 478/2022-TCU-Segunda Câmara, para demonstrar a improcedência das alegações do embargante:
15.16. Quanto ao tema, deve-se destacar que a responsabilidade dos gestores perante o TCU é de natureza subjetiva, podendo se originar de conduta comissiva ou omissiva, dolosa ou culposa, cujo resultado seja a violação dos deveres impostos pelo regime de direito público aplicável àqueles que administram recursos da União ou, ainda, aos que, sem deter essa condição, causarem prejuízo aos cofres públicos (Acórdão 6660/2015-TCU-Segunda Câmara, Ministro Relator Augusto Nardes) .
17.	Por derradeiro, destaco que a referida instrução da unidade especializada (p. 34) também concluiu que "no processo ora analisado estão observados os fundamentos para a aplicação da multa do art. 57 da Lei 8.443/1992, não se verificando a presença de circunstância atenuante a justificar seu afastamento." Logo, inexistente a alegada omissão no decisum quanto à análise acerca da adequabilidade da penalidade aplicada aos responsáveis. 
18.	A título meramente informativo, observo que a valoração da multa prevista no art. 57 da Lei 8.443/1992 se dá de forma proporcional ao dano ocasionado aos cofres públicos, podendo alcançar até cem por cento do valor atualizado do montante estipulado, e, segundo a sistemática processual do TCU, sua dosimetria deve ter como balizadores a gravidade dos ilícitos, a valoração das circunstâncias fáticas e jurídicas envolvidas, a culpabilidade dos responsáveis e a isonomia de tratamento com casos análogos, o que se fez presente nos autos em apreço, não se atendo, a princípio, com as características pessoais, os antecedentes e a capacidade financeira em quitar a dívida dos responsáveis.
19.	No caso concreto, o embargante foi condenado ao pagamento de multa no valor de R$ 25.000,00, o que corresponde a cerca de 1,4% do montante de R$ 1.789.810,33, valor total do débito apurado atualizado monetariamente até 11/12/2013, conforme constou do ofício citatório (peça 12) , não cabendo se falar em desproporcionalidade da dosimetria aplicada.
20.	Com efeito, vê-se que o embargante vem aos autos na tentativa de reiterar pontos de sua defesa encaminhada quando da etapa citatória e do recurso de reconsideração impetrado, em verdadeira tentativa de rediscutir o mérito da matéria decidida, sem quaisquer fundamentos aptos a demonstrar omissão, obscuridade ou contradição, o que não encontra guarida na presente espécie recursal, que se destina apenas a integrar ou esclarecer a decisão impugnada.
21.	Portanto, inexistindo quaisquer vícios a serem sanados na deliberação atacada, vê-se que não procedem os argumentos apresentados pelo recorrente.
	Ante o exposto, voto por que o Tribunal adote o Acórdão que ora submeto à deliberação deste Colegiado.
TCU, Sala das Sessões Ministro Luciano Brandão Alves de Souza, em 24 de maio de 2022.
Ministro JOÃO AUGUSTO RIBEIRO NARDES 
Relator